【裁判字號】    97,上易,625
【裁判日期】    971022
【裁判案由】    妨害名譽
【裁判全文】
臺灣高等法院刑事判決                 97年度上易字第625號
上  訴  人    臺灣板橋地方法院檢察署檢察官
被      告    甲○○
選任辯護人
兼送達代收人  黃沛聲律師
上列上訴人因被告妨害名譽案件，不服臺灣板橋地方法院96年度
易字第2459號，中華民國97年1 月24日第一審判決（起訴案號：
臺灣板橋地方法院檢察署96年度偵字第8654號），提起上訴，本
院判決如下：
    主  文
上訴駁回。
    理  由
一、公訴意旨略以：被告甲○○（簡稱被告）意圖散布於眾，自
    民國（下同）95年11月16日（起訴書誤載為14日）上午7 時
    26分許起，在美國奧克拉荷馬州立大學校園內，使用IP：19
    8.102.159.141 ，登入可供不特定人瀏覽之乙○○全球資訊
    網，以陳水扁、連戰、馬英九、吳淑珍、乙○○名義或匿名
    方式留言如附表編號１至１０所示，指摘足以毀損乙○○名
    譽之事，並以「乙○○下賤」、「乙○○花柳病」、「吃屎
    吧」，公然侮辱乙○○，因認被告涉犯刑法第309條第1項公
    然侮辱及第310條第2項誹謗等罪嫌。
二、按犯罪事實應依證據認定之，無證據不得認定犯罪事實，刑
    事訴訟法第154條第2項定有明文。又認定犯罪事實所憑之證
    據，雖不以直接證據為限，間接證據亦包括在內，然而無論
    直接或間接證據，其為訴訟上之證明，須於通常一般之人均
    不致有所懷疑，而得確信其為真實之程度者，始得據為有罪
    之認定，倘其證明尚未達到此一程度，而有合理之懷疑存在
    時，事實審法院在心證上無從為有罪之確信，自應為無罪之
    判決，最高法院76年度台上字第4986號判例著有明文。
三、公訴意旨認被告涉犯刑法公然侮辱、誹謗等罪嫌，無非係以
    告訴代理人蕭玲慧、證人即警員曾銘忠之供述，以及乙○○
    全球資訊網留言紀錄及相關查詢資料等為其主要論據。被告
    雖未於本院到庭應訊，惟據被告於原審審理時之供述，則堅
    詞否認有何上開犯行，辯稱：198.102.159.141 之IP屬美國
    奧克拉荷馬州立大學所有，配置於圖書館，由館內176 台電
    腦分享其子IP，供校內外人士使用，自不得以該IP認定被告
    為登入乙○○全球資訊網留言之人等語。
四、經查，乙○○全球資訊網於95年11月16日上午7時23分許起
    ，遭人使用198.102.159.141之IP登入，以陳水扁、乙○○
    、吳淑珍、馬英九、連戰之名義或匿名方式留言、謾罵（內
    容如附表所示）之事實，固據告訴代理人蕭玲慧於警詢時指
    訴及檢察官訊問時具結證述明確，且有乙○○全球資訊網列
    印網頁7紙、留言紀錄1件附卷可資佐證（參臺灣臺北地方法
    院檢察署96年度偵字第3641號卷第15頁至第51頁）。而前述
    198.102.159.141之IP，配屬由美國奧克拉荷馬州立大學使
    用，有IP查詢資料1件在卷足稽（參臺灣板橋地方法院檢察
    署96年度偵字第8654號卷第2頁至第4頁），證人曾銘忠於檢
    察官訊問時曾具結證稱：「當初我是根據該IP（198.102.15
    9.141）曾進入甲○○所申請之雅虎奇摩信箱內存取郵件，
    而雅虎奇摩信箱具有高度專屬性，非本人難以知悉其帳號及
    密碼，故據此判定在乙○○網站上留言誹謗之人是被告甲○
    ○。另外根據我們調出來的IP資料發現，這組IP係被告甲○
    ○就讀之大學所申請之IP，也就是說，他應該是在學校上網
    」等語（參同上偵查卷第27頁），堪認本案警方調查經過係
    先確定留言者使用之IP為198.102.159.141後，再以該IP查
    詢其他使用紀錄，得知留言期間前後，被告曾以相同IP登入
    個人信箱而查獲被告涉有本件罪嫌。惟查：（一）細繹前揭
    留言紀錄，其中附表編號１所示最初之留言，其時間約在95
    年11月16日上午7時23分至7時26分間，並留有Aban@yahoo.c
    om.tw之帳號；其後以乙○○、吳淑珍、馬英九、連戰等名
    義或匿名方式密集留言，則始於同日上午11時33分，前後相
    隔近4小時，是否同一人所為，已有可疑。又與卷附198.102
    .159.141 IP使用紀錄及雅虎國際資訊股份有限公司96年3月
    23日雅虎（九六）字第317號函所附mikehung50@hotmail.co
    m、richard161300@yahoo.com.tw信箱（均為被告所有）使
    用紀錄對照以觀，前述留言期間內，另有「micluex」及「
    vicky.69.12.4」之帳號，分別於9時27分39秒、11時57分13
    秒，經以同一IP登入之紀錄，而被告以198.102.159.141之
    IP登入其個人信箱之時間，則在同日上午12時29分48秒至12
    時33分46秒間，此際乙○○全球資訊網已無任何留言紀錄。
    倘以198.102.159.141之IP於同時段之其他使用狀況為斷，
    其留言者應為95年11月16日上午11時55分、11時58分以馬英
    九、連戰名義留言期間，利用同一IP於11時57分13秒登入「
    vicky.69.12.4」帳號之人，何得認定為於前述留言結束後
    ，始以該IP登入個人信箱之被告？況本院向香港商雅虎資訊
    股份有限公司臺灣分公司函詢jainmnu@yahoo.com.tw、Ab
    an@yahoo.com.tw、micluex@yahoo.com.tw、vicky.69.12.
    4@yahoo.com.tw等電子郵件信箱帳號使用人之年籍資料結果
    ，除因上開「jainmnu」、「Aban」2帳號並不存在，該公司
    未能提供相關資料外，另依該公司提供之「micluex」及「
    vicky.69.12.4」2帳號會員登錄資料分別為：「帳號miclue
    x姓名：rainmolo、生日：0000-00-00、身分證字號：Ｚ0000
    00000、備用信箱：baa@hotmail.com、通訊電話：00000000
    0、行動電話：無、通訊地址：clonny18999 O.Z.、Create
    time：2005/04/10、Creat IP：0000000.159.14 1」、「帳
    號vicky.69.12.4姓名：張曉雯、生日：0000-00- 00、身分
    證字號：Ｚ000000000、備用信箱：vicky10061@hotmail.com
    、通訊電話：00-00000000、行動電話：0000000000、通訊
    地址：台中縣大里鄉○○路35號、Create time：2000/10/2
    6」，有該公司97年4月17日雅虎資訊（九七）字第0533號、
    97年9月2日雅虎資訊（九七）字第01178號函在卷可按，核
    其資料內容，另有其人，無法證明上開電子郵件信箱為被告
    所有及使用。本院再函請外交部轉囑美國中央奧克拉荷馬州
    立大學網路管理部門查明關於198.102.159.141之IP係為特
    定個人使用或供公眾使用結果，經奧克拉荷馬中央大學資訊
    科技法律顧問室答以所詢198.102.159.141之IP位址，係該
    校供公眾申請使用，有外交部駐休士頓辦事處97年9月16日
    休士字第0970 0381號函在卷可稽，更足以證明本件被告以
    外之人均有使用該IP至乙○○全球資訊網網站留言之可能性
    ；（二）證人即承辦本案之警員曾銘忠於檢察官訊問時固證
    稱：「被告在案發後多方由上級干涉偵辦，且積極尋求與乙
    ○○之和解，更可見此地無銀三百兩」等語（參同上偵查卷
    第27頁、第28頁），惟此為被告遭指認為犯罪嫌疑人後，為
    彌平事端採取之手段，縱有不當，亦不得據此推論被告確有
    犯罪之行為。綜上所述，本案依公訴人所提事證，尚不足使
    所指被告公然侮辱、誹謗之犯罪事實達於通常一般人均無懷
    疑而得確信為真實之程度，此外，復查無其他積極證據足資
    證明被告確有妨害名譽之犯行，應認本件不能證明被告犯罪
    。
五、原審以本件不能證明被告犯罪，而為被告無罪之判決，核無
    違誤。檢察官上訴意旨以：「系爭198.102.159.141之IP雖
    配屬於美國奧克拉荷馬州大學使用，但並非逕可推論為以大
    學校園之開放空間，該IP究係配屬不特定人均得使用之公共
    區域電腦，或配屬於僅特定人方得使用之非公共區域專用電
    腦，應有再予查明之必要；原審以某「micluex」及「vick.
     69.4」之帳號，分別於9時27分39秒、11時57分13秒，經以
    同一IP登入之記錄，而被告以系爭IP登入其個人信箱之時間
    ，係在同日上午12時29分48秒至12時33分46秒間，此際告訴
    人之全球資訊網已無任何留言記錄為據，認定上揭留言記錄
    並非被告所為。然本件被告於95年11月16日上午12時25分以
    系爭IP為最後一則留言後，被告隨即以同一IP 登入其信箱
    ，兩者時間甚為密接，實無如此巧合之理。況本件除被告申
    請使用之mikehung50@hotmail.com、richard161300@yahoo.
    com.tw電子信箱外，尚有jainmnu@yahoo.com.tw、Aban@yah
    oo. com.tw等電子信箱帳號使用系爭IP登入收發信件，上揭
    電子信箱帳號使用人為誰？與被告有何關連？均與本案有重
    大關連，原審以證人曾銘忠於偵查中就查獲經過證述綦詳，
    而認無調查之必要而予以駁回，亦未再傳訊證人曾銘忠到庭
    作證，應有不當」等語，指摘原審判決不當。惟系爭198.10
    2.159.141之IP係美國中央奧克拉荷馬州立大學供公眾申請
    使用，且jainmnu@yahoo.com.tw、Aban @yahoo.com.tw等2
    電子信箱帳號並不存在，micluex@yahoo. com.tw、vicky.
    69.12.4@yahoo.com.tw等2電子信箱帳號另他人使用無法證
    明屬被告所有及使用等情，業經本院查明屬實，如前所述，
    上訴意旨要係就原審依職權為證據取捨及心證形成之事項，
    反覆爭執，均無可採，本件上訴為無理由，應予駁回。
六、被告經合法傳喚，無正當理由不到庭，爰不待其陳述逕行判
    決。
據上論斷，應依刑事訴訟法第368條、第371條，判決如主文。
本案經檢察官王金聰到庭執行職務。
中    華    民    國    97    年    10    月    22    日
                  刑事第二十庭  審判長法  官  楊貴雄
                                      法  官  林銓正
                                      法  官  鄧振球
以上正本證明與原本無異。
不得上訴。
                                      書記官  劉有志
中    華    民    國    97    年    10    月    22    日
附表
┌──┬────┬──────────────────┐
│編號│名義    │留言內容                            │
├──┼────┼──────────────────┤
│ １ │陳水扁  │幹！！！就算你當臺北市長，你還是比我│
│    │        │菜啦，老子還不到55歲就幹總統啦！！！│
│    │        │！叫我下臺，屁！！！！！！我看你這個│
│    │        │小頭銳面會有誰聽你的！！！！！！    │
├──┼────┼──────────────────┤
│ ２ │乙○○  │好啦好啦！！！大家都別吵了！！！！！│
│    │        │我承認是我自己雞雞短！！！我會退出選│
│    │        │舉的！！！！！不過小心我的精液會社在│
│    │        │你臉上喔，哈哈哈哈哈哈！！！        │
├──┼────┼──────────────────┤
│ ３ │乙○○  │幹你娘雞巴拉！！！！我是雞雞短！！！│
│    │        │！但是我不會亂射精，要射也只射在老婆│
│    │        │臉上！！！！hehe hehehehe           │
├──┼────┼──────────────────┤
│ ４ │吳淑珍  │他說謊！！！上次我跟他偷情的時候，謝│
│    │        │長廷明明就射在我臉上                │
├──┼────┼──────────────────┤
│ ５ │馬英九  │阿！！！！被你抓包拉！！！！！！不過│
│    │        │我真的看見他射在吳淑真的臉上！！那天│
│    │        │我也去汽車旅館叫雞！！！            │
├──┼────┼──────────────────┤
│ ６ │連戰    │什麼！！！！！原來你也跟我有相同的興│
│    │        │趣喔！！！！以後我門可以結伴而行拉，│
│    │        │我覺得我老婆是已經鬆弛拉！！！      │
├──┼────┼──────────────────┤
│ ７ │乙○○  │幹！！！不要吵啦！！！在吵射在你臉上│
│    │        │喔！！！                            │
├──┼────┼──────────────────┤
│ ８ │乙○○  │我沒雞雞，真的！！！                │
├──┼────┼──────────────────┤
│ ９ │匿名    │乙○○沒雞雞                        │
├──┼────┼──────────────────┤
│１０│匿名    │吃屎吧                              │
├──┼────┼──────────────────┤
│１１│匿名    │乙○○花柳病                        │
├──┼────┼──────────────────┤
│１２│匿名    │乙○○下賤                          │
└──┴────┴──────────────────┘


司法院資訊處製作；財團法人民間司法改革基金會備份。
